【裁判字號】    98,訴,155
【裁判日期】    980608
【裁判案由】    返還土地所有權等
【裁判全文】
臺灣嘉義地方法院民事判決               98年度訴字第155號
原      告  乙○○
訴訟代理人  嚴庚辰律師
            林琦勝律師
被      告  戊○○
            丙○○
上  二  人
訴訟代理人  吳宏輝律師
上列當事人間返還土地所有權等事件，於中華民國98年5月25日
言詞辯論終結，本院判決如下：
    主  文
被告丙○○應給付原告新臺幣伍拾萬元，及自民國九十八年三月
十七日起至清償日止，按年息百分之五計算之利息。
原告其餘之訴駁回。
訴訟費用由被告丙○○負擔百分之十八，其餘由原告負擔。
本判決原告勝訴部分得假執行。但被告丙○○以新臺幣伍拾萬元
為原告預供擔保，得免為假執行。
原告其餘假執行之聲請駁回。
    事 實 與 理 由
一、原告起訴主張：
（一）坐落嘉義縣義竹鄉○○段義竹小段512號土地（下稱系爭
      土地），係原告於民國76年間出價購買，因原告不具自耕
      農身份依當時法令不得登記為農地所有權人，原告始商請
      兄長翁水益為登記名義人，暫將系爭土地信託登記於翁水
      益名下，於82年初原告為將系爭土地變信託登記被告戊○○名下，乃請被告戊○○將戶籍先遷回娘家嘉義縣鹿草鄉
      西井村664之30號，期間6個月以符合取得自耕農身份之條
      件，原告乃在82年9月2日將系爭土地改信託登記在被告戊○○名下。
（二）原告本在系爭土地上建蓋廠房設立富翁企業股份有限公司
      （下稱富翁公司），被告戊○○明知系爭土地僅係信託登
      記其名下，卻於98年1月13日以嘉義埤仔頭郵局第33號存
      証信函要求富翁公司返還土地，否則要每月給付租金新台
      幣（下同）25萬元，原告乃於98年1月23日以嘉義成功街
      郵局第14號存證信函通知被告戊○○終止信託登記關係，
      以上有存證信函影本2份在卷可稽，信託登記關係既已終
      止，被告即應將系爭土地辦理移轉登記於原告名下。
（三）至於被告戊○○主張取得系爭土地之原因為「贈與」云云
      ：
   1、被告戊○○主張取得系爭土地之原因為「贈與」，但被告
      所舉之證人丁○○在鈞院證稱戊○○取得系爭土地之原因
      係由於丙○○、戊○○二人在富翁公司任職並未支薪故以
      取得系爭土地做為薪資之對價，證人丁○○與被告戊○○
      2人就取得系爭土地之原因所述相左，且證人丁○○於民
      國83年當時尚在求學並未參與系爭土地移轉過戶登記，當
      時出面處理系爭土地移轉登記及價金支付均為原告，此業
      具證人承辦代書甲○○在鈞院證述明白，故證人丁○○證
      詞純屬個人臆測之詞並不足採。
   2、丙○○及戊○○固在富翁公司任職但並非未支薪，丙○○
      全家之生活費、小孩教育費均由原告支應，且丙○○於84
      年5月間另成立鈺錕公司，原告曾支付現金5百餘萬元讓丙○○夫妻創業用，另80年5月間原告並曾贈與義竹鄉○○
      段1000號土地及地上物給丙○○，故丙○○、戊○○2人
      從原告身上獲得之現金及不動產總價值已逾其二人任職於
      富翁公司應得之薪資，證人丁○○證稱係因丙○○、戊○○二人未支薪故原告購買土地登記給戊○○以為報酬云云
      ，與事實不符。
   3、被告戊○○主張取得系爭土地係基於「贈與」的法律關係
      ，但依土地登記簿謄本上記載可知系爭土地於82年3月2日
      先登記在翁水益名下，82年9月23日半年後再以買賣為原
      因登記在被告戊○○名下，倘係有贈與的事實，在登記原
      因上應記載為贈與而非買賣，證人甲○○亦證稱於辦理兩
      次移轉登記過程中戊○○從未出現。由上開事證已可證明
      被告戊○○確實僅係借名登記名義人而非真正所有權人。
（三）被告丙○○於87年5月8日向原告借款50萬元，原告於98年
      1月23日以嘉義成功街郵局第14號存證信函催告被告丙○○於文到7日內還款，惟迄今被告丙○○仍未清償分文，
      爰依民法消費借貸之法律關係請求返還借款。
（四）並聲明：1.被告戊○○應將坐落嘉義縣義竹鄉○○段義竹
      小段512號土地田面積3,265平方公尺移轉登記於原告名下
      。2.被告丙○○應給付原告50萬元，及自本件起訴狀繕本
      送達翌日起至清償日止依年息百分之5計算之利息。3.前
      項判決願供擔保請准宣告假執行。4.訴訟費用由被告負擔
      。
二、被告則以：
（一）原告與被告戊○○間並不存在「信託關係契約」或「借名
      契約」：
   1、按稱信託者，謂委託人將財產權移轉或為其他處分，使受
      託人依信託本旨，為受益人之利益或為特定之目的，管理
      或處分信託財產之關係，信託法第1條定有明文。信託法
      於85年1月26日公布前，民法雖無關於信託行為之規定，
      然因私法上法律行為而成立之法律關係，非以民法有明文
      規定者為限，苟法律行為之內容不違反強行規定或公序良
      俗，即應賦予法律上之效力，以往實務上認為信託行為，
      係指委託人授與受託人超過經濟目的之權利，而僅許可其
      於經濟目的範圍內行使權利之法律行為而言。其受託人取
      得信託財產之方式，由委託人就自己所有之財產為移轉者
      有之；由委託人使第三人將財產移轉與受託人者有之；由
      受託人原始取得受託財產者亦有之（最高法院85年度台上
      字第2300號、87年度台上字第907號、88年度台上字第247
      號判決參照）。信託法公布施行前之信託行為，屬於「非
      典型契約」之一種。須於雙方當事人，就一方（委託人）
      授與他方（受託人）超過經濟目的之權利，而受託人僅於
      所許可之經濟目的範圍內行使權利，相互意思表示一致，
      其契約始為成立。且當事人之一方如主張與他方有信託關
      係存在，自應就信託契約確已成立之事實，負舉證責任，
      復有最高法院94年度台上字第767號判決可資參考。
   2、系爭土地係於82年9月23日以「買賣」為原因，而辦畢土
      地之所有權移轉登記予被告戊○○，有土地登記簿謄本1
      件可稽，被告戊○○否認與原告間有信託關係存在，原告
      自應就該信託契約存在之事實負舉證之責。
（二）系爭土地雖係於82年9月23日移轉登記予被告戊○○名下
      ，惟原告於系爭土地於移轉登記後被告戊○○後，實際上
      仍有管理處分權，並以系爭土地向第一商業銀行股份有限
      公司設定抵押借款，此有設定抵押權土地登記簿在卷可憑
      ，足認原告與被告戊○○間應無將系爭土地移轉予被告戊○○，而由被告於許可之經濟目的範圍內行使權利之合意
      。原告未能積極舉證與被告戊○○間有信託之合意，又無
      提出任何信託契約文件，是原告主張與被告戊○○之間有
      信託關係，顯屬無理。實乃被告戊○○與丙○○自70年至
      83 年間，任職於原告經營之家族企業即富利塑膠行和富
      翁公司，從未支領任何薪津，為補償被告二人，故才將系
      爭土地登記予戊○○名下。
（三）復按所謂借名登記契約，係指當事人約定，借名者經出名
      者同意，就屬於借名者現在或將來之財產，以出名者之名
      義，登記為所有人或其他權利人，而由借名者自行管理、
      使用、處分之契約，依私法自治原則，側重於權利人與該
      他人間信任關係，在性質上應與委任契約同視，除契約內
      容另有約定外，自可類推適用民法上有關委任契約之相關
      規定，苟其內容不違反強行規定或公序良俗者，當事人訂
      立此種契約並無不可，最高法院91年度台上字第1871號、
      92年度台上字第1054號、94年度台上字第362號、94年度
      台上字第953號判決足供參照。原告並未提出任何契約或
      文件內容有提及系爭土地為信託物或有借名登記之情事，
      原告所生之子女多名，為杜爭議，如有原告所主張之信託
      或借名登記情事，何以不明載於書面文件，卻要登記於媳
      婦即被告戊○○之名下，而不登記子女名下，更與常情不
      符。
（四）另關於原告所主張借款50萬元部分，因當時被告丙○○財
      務發生問題，故原告怕被告家庭陷入困境，其孫子受苦，
      故請被告向其取50萬元，作為孫子的教育及營養費用，當
      下原告亦有請被告簽立一紙便條，註明50萬元，被告丙○○並於其上簽名，原告表示為兄弟以後如要分家產之憑證
      ，詎料，今原告竟改稱為借款，顯非事實。
（五）並聲明：1.原告之訴駁回。2.訴訟費用由原告負擔。3.如
      受不利之判決時，願供擔保請免予假執行。
三、爭點事項：
（一）不爭執事項：
   1、系爭土地原登記於訴外人翁水益名下，於82年9月23日移
      轉登記為被告戊○○所有。
   2、原告前曾交付50萬元與被告丙○○。
   3、原告所提紙據，上載：「茲87年5月8日借支50萬元正，借
      支人丙○○」，其上「丙○○」之簽名，為被告丙○○所
      簽名。
（二）爭執事項：
   1、系爭土地是否為原告信託或借名登記於被告戊○○名下？
   2、系爭50萬元是否為借款？
四、系爭土地是否為原告信託或借名登記於被告戊○○名下？
（一）證人即承辦系爭土地移轉登記之代書甲○○證稱：「本件
      是原告找我辦的，是買賣雙方已經談好，才找我去辦。當
      初要買這筆土地時，原告就已經問過了，我有告訴原告，
      因為原告沒有自耕農的身分，所以不能登記在原告的名下
      ，原告說要借用他人的名義登記，我也有告訴原告可以，
      只用條件符合就可以。至於為何土地最後登記給被告，這
      點我不清楚，我只記得原告有來問我，說現在他的媳婦已
      經條件符合，可否改登記在他的名下，我告訴他可以。買
      賣的過程並無與被告談過，也無與翁水益接觸過。辦理移
      轉登記的證件是原告交給我的，當初土地買賣時是先登記
      給翁水益，後來才登記給被告。為何又登記給被告，這點
      我不清楚，原告跟我說他的媳婦（指被告）現在條件符合
      ，所以改登記於被告的名下。當初登記給翁水益時，證件
      資料是原告拿給我，土地由翁水益登記給被告時，並無金
      錢交付，只是單純的移轉登記」等語（見98年4月9日筆錄
      第3、4頁）。證人翁水益證稱：「系爭土地當初是登記在
      我的名下，我沒出錢，是原告借我的名字登記的。所有權
      狀亦不在我的手上，且無找過代書辦理過戶的事情。當初
      原告說要我借名字登記土地，之後會再登記回去，後來又
      登記回去的時候，有告訴我辦理登記的證件都是拿給原告
      ，我沒有去過代書那裡」等語（見98年4月9日筆錄第6、7
      頁）。互核上2證人所述，就本件系爭土地過戶、交易過
      程所述相符，且證人實際參與本件系爭土地交易過程，復
      與當事人間並無任何故舊恩怨，亦與本件訟爭結果並無任
      何利益糾葛，復無任何偏袒之動機，當不致為偏袒任何一
      方而為虛偽陳述，而無端捲入兩造之紛爭，或招致受偽證
      罪追訴處罰危險之理，是其2人之證述應屬真實可採。據
      此足證系爭土地係由原告出面洽談交易、移轉。
（二）至於原告主張系爭土地登記予被告戊○○之名下，係信託
      、借名登記云云。然被告戊○○所否認有信託或借名登記
      契約，又被告自承「系爭土地移轉登記予被告名下後，原
      告實際仍有管理處分權，並以系爭土地向第一銀行設定抵
      押權」等語（見被告98年3月26日書狀第3頁〈三〉）。另
      原告回覆予被告之存證信函中亦提及「本人（指原告）同
      意富翁企業股份有限公司使用系爭土地及地上物.. 」，
      此有存證信函可證（見原告起訴狀附件二）。互核當事人
      主張系爭土地仍由原告管理處分相符。而按所謂按信託法
      頒行前，通常所謂之信託契約，受託人僅須就信託財產承
      受權利人名義，且須對信託財產，依信託契約所定內容為
      積極之管理或處分，並非將自己之財產，以他人名義登記
      時，當然即有信託關係存在。倘權利人僅以其購買之不動
      產，名義上登記於他人名下，該他人自始未負責管理、處
      分，而將該不動產之管理、使用、處分悉由權利人自行為
      之，即非信託契約。從而系爭土地雖登記予被告戊○○之
      名下，然仍由原告管理處分，自與上開信託契約之要件不
      符，難認原告與被告戊○○間就系爭土地存有信託契約。
（三）原告另主張系爭土地登記予被告戊○○之名下，係借名登
      記云云。然查：
   1、按所謂借名登記契約，係指當事人約定，借名者經出名者
      同意，就屬於借名者現在或將來之財產，以出名者之名義
      ，登記為所有人或其他權利人，而由借名者自行管理、使
      用、處分之契約，依私法自治原則，側重於權利人與該他
      人間信任關係，在性質上應與委任契約同視。查，被告戊○○既否認有同意為借名登記，原告就此應負證明之責，
      然原告並亦未能提出有借名登記之相關事證，是其空言主
      張，並不可採。另證人丁○○證稱：「系爭土地是我母親
      翁黃錦要買的，當初討論到工作場所太小，所以要買農地
      來擴建工廠，並不是原告個人要買的，是我母親要買的。
      且原本就是要用戊○○名字登記的，因為是農地，只有他
      有權利。這筆土地會登記給戊○○，這是他們工作應得的
      ，且當初只有戊○○符合可以登記農地。當初購買系爭土
      地就是要給兒子（指丙○○）的。而這是家族企業，營運
      過程中都會談，所以我知道」等語（見98年5月25日筆錄
      第3-7頁）。是依證人丁○○所言，並無從證明原告與被
      告戊○○間就系爭土地存有借名登記契約，且核證人丁○○所述，就本件系爭土地登記予被告戊○○之原因為贈與
      ，與被告戊○○主張所述相符。又證人丁○○現身為大學
      教師，亦為原告之子，為其家庭成員，對家庭事務應有所
      知悉，與當事人間並無任何故舊恩怨，亦與本件訟爭結果
      並無任何利益糾葛，復無任何偏袒之動機，當不致為偏袒
      任何一方而為虛偽陳述，而無端捲入兩造之紛爭，是其證
      述應屬真實可採。
   2、原告主張系爭土地移轉登記予被告戊○○之原因為買賣，
      與被告之主張不符云云。查系爭土地移轉登記予被告戊○○之原因係「買賣」，此固有土地謄本可證，然現行社會
      上，親子間之不動產移轉，實際上為贈與，而以買賣之形
      式為移轉登記行為所在猶多，故而不得以移轉登記之原因
      為買賣，即否定有贈與之事實。
   3、證人丁○○係55年出生，於83年間系爭土地移轉時已有28
      歲，是其當時已成年，並有社會相當之經歷，對於週遭及
      家庭事務，並非無法自我判斷或理解。是原告以證人翁豐
      於83年間尚在求學並未參與土地移轉登記，而主張其證詞
      係臆測之詞，不可採信云云，並不足取。
   4、原告另主張已另支付被告之家庭生活費、創業金500萬元
      、贈與義竹鄉○○段1000地號之土地，足以支付被告2人
      之薪資報酬云云。惟原告上開主張縱或屬實，然不得以此
      反證而謂原告已不再另行贈與其他不動產予被告。系爭土
      地是否有贈與之事實，仍應本其相關事證證明之。
   5、據此足證，系爭土地確係由原告贈與被告而為移轉登記。
（四）綜上所述，原告主張系爭土地登記予被告戊○○之名下，
      係信託、借名登記，並不實在，實係贈與。
五、系爭50萬元是否為借款？
（一）原告主張被告丙○○向其借用50萬元，已提出借據（見原
      告起訴狀附件三）為證。且被告丙○○自認借據上之簽名
      係其所自為，並有拿到50萬元等語（見98年4月9日筆錄第
      9、10頁）。另證人丁○○亦證稱：「被告丙○○應該有
      向原告借50萬，因為當初他的生意有點失敗，是原告自己
      願意借錢給他的，但是要求簽借據，我認為合理（見本院
      第1頁98年5月25日筆錄第6頁）。是證人所述與原告主張
      相符，堪信原告之主張為真。
（二）雖被告丙○○辯稱該借據除簽名外，其文字並非被告所寫
      ，且簽名時借據僅有50萬之記載云云，然此為原告所否認
      ，且被告丙○○對上開所辯亦自認並無證據證明，是其空
      言抗辯，並不可採。
（三）綜上足證，被告丙○○確有向原告借貸50萬元。
六、綜上所述，原告並非系爭土地之土地所有權人，故其主張終
    止信託或借名登記契約，以土地所有權人地位請求被告戊○○將系爭土地移轉登記於原告名下，為無理由，應予駁回。
    另按借用人應於約定期限內，返還與借用物種類、品質、數
    量相同之物（民法第478條前段）；遲延之債務，以支付金
    錢為標的者，債權人得請求依法定利率計算之遲延利息，但
    約定利率較高者，仍從其約定利息（民法第233條第1項）；
    應付利息之債務，其利率未經約定，亦無法律可據者，週年
    利率為百分之5（民法第203條）。被告丙○○既有積欠原告
    50萬元，又原告於98年1月23日以嘉義成功街郵局第14號存
    證信函催告被告丙○○於文到7日內還款，亦有存證信函影
    本可證（見原告起訴狀附件二）。從而原告本諸上開法規，
    請求被告丙○○給付原告50萬元，及自本件起訴狀繕本送達
    翌日即98年3月17日起至清償日止依年息百分之5計算之利息
    ，為有理由，應予准許。
七、原告勝訴部分為50萬元，因未逾50萬元，依民事訴訟法第38
    9條第1項第5款之規定，法院應依職權宣告假執行，原告就
    其勝訴部分所為假執行之聲請，應視為僅促使法院發動其職
    權，爰依職權宣告假執行。被告陳明願供擔保請准宣告免假
    執行，就原告勝訴部分經核無不合，爰分別酌定相當之擔保
    金額准許之。至於原告敗訴部分，其假執行之聲請，已失所
    附麗，應予駁回。
八、訴訟費用裁判之依據：民事訴訟法第79條、第85條第1項但
    書。
中    華    民    國    98    年    6     月     8    日
                  民一庭法  官  馮保郎
以上正本係照原本作成。
如對本判決上訴須於判決送達後20日內向本院提出上訴狀，並依
上訴利益繳交第二審裁判費。
中    華    民    國    98    年    6     月     8    日
                            書記官  李彩娥


司法院資訊處製作；財團法人民間司法改革基金會備份。
